【裁判字號】    98,上訴,2613
【裁判日期】    990316
【裁判案由】    強盜
【裁判全文】
臺灣高等法院臺中分院刑事判決        98年度上訴字第2613號
上  訴  人
即  被  告  丙○○
            甲○○
共      同
選任辯護人  王庭鴻律師
上  訴  人
即  被  告  戊○○
選任辯護人  郭隆偉律師
上列上訴人等因強盜案件，不服臺灣彰化地方法院98年度訴字第
1323號中華民國98年10月12日第一審判決（起訴案號：臺灣彰化
地方法院檢察署98年度偵字第6356號、第6357號），提起上訴，
本院判決如下：
    主  文
上訴駁回。
    事  實
一、丙○○於民國98年7月2日下午7時14分許，前往臺中縣龍井
    鄉○○○路17之3號「坤輝小客車租賃有限公司龍井分店」
    （下稱坤輝租賃公司），以每日租金新臺幣（下同）1700
    元之代價，向坤輝租賃公司員工張源傑租得車牌號碼2403
    －UU號之自用小客車後，即駕駛上開自用小客車至戊○○位
    在臺中縣龍井鄉○○村○○路○段405號住處，偕同戊○○出
    遊。途中，丙○○提議擇目標下手強盜，經戊○○應允後，
    2 人即共同基於意圖為自己不法所有之犯意聯絡，由丙○○
    駕駛上開自用小客車至丙○○位在臺中市○○區○○里○○鄰
    ○○路411巷3號4樓住處，備置作案之工具，共同將丙○○
    所有之球棒1支、口罩1個、塑膠手套1盒、黑色上衣3件、長
    褲1件、鞋子1雙、棒球帽1頂，除丙○○將長褲1件、鞋子1
    雙穿著於身上外，其餘作案工具皆置於上開自用小客車上。
    再從丙○○住處附近，竊取不詳姓名年籍之人所有之安全帽
    1 頂(竊盜部分未據起訴)，亦置於上開自用小客車上。丙○○、戊○○備置上開作案工具完畢後，丙○○即駕駛自用小
    客車搭載戊○○至臺中縣沙鹿鎮網路咖啡店，並一同進入店
    內，再由戊○○以該網路咖啡店內之電腦聯絡甲○○後，再
    由丙○○依約駕駛自用小客車至甲○○位在臺中縣龍井鄉○○村○○○路○段243弄32號6樓住處接應甲○○，並至網路咖
    啡店與戊○○會合。丙○○駕駛上開自用小客車搭載甲○○
    、戊○○後，丙○○於車內又向甲○○提及共同強盜財物之
    事，經甲○○應允後，3人即在臺中縣龍井鄉某處，共同基
    於意圖為自己不法所有之強盜犯意聯絡，決定駕車尋覓下手
    之作案目標。
二、丙○○等人經選擇彰化縣一帶為作案之地點後，即由丙○○
    駕駛上開自用小客車搭載甲○○、戊○○朝彰化縣方向行駛
    。98年7月3日凌晨3時30分許，丙○○等人駕車行經彰化縣
    永靖鄉○○路○段238號「遠東加油站」對向車道，丙○○見
    「遠東加油站」附近商家及住家稀少，且加油站內人員單薄
    ，徵得戊○○及甲○○同意後，隨即在該路段來回繞行數次
    確認後，決定以「遠東加油站」作為強盜取財之下手目標。
    旋即由丙○○駕車附載戊○○及甲○○先駛入「遠東加油站
    」附近巷道，3人取出丙○○先前備置之上開作案工具，分
    別套上黑色上衣1件，並各戴上塑膠手套1付，丙○○另戴上
    口罩1個，戊○○戴上銀色安全帽1頂，甲○○則戴上黑色棒
    球帽1頂，再由丙○○拆卸車輛前方車牌，由戊○○及甲○○卸下車輛後方車牌，以隱匿身分及車輛資訊。並約定由丙○○、戊○○分擔壓制加油員之角色，甲○○分擔在加油島
    錢盤區取款之角色。俟見遠東加油站內所有加油車輛均已離
    開，站內僅有丁○○1人之際，丙○○隨即於同日凌晨4時5
    分21秒許，駕駛上開自用小客車附載戊○○及甲○○進入遠
    東加油站內。
三、丙○○、戊○○及甲○○人車進入遠東加油站後，上開自用
    小客車之加油箱蓋係在車身左側，但自用小客車卻以車身右
    側駛臨加油站之加油島。遠東加油站內當時僅有加油員丁○○1人在加油島值勤，丁○○本欲趨前引導丙○○等人將自
    用小客車駛入正確之待加油位置，惟丙○○、戊○○、甲○○即著手強盜行為，其中身著黑色上衣、長褲各1件、口罩1
    個及塑膠手套1付之丙○○持球棒1支自駕駛座下車；而頭戴
    銀色安全帽1頂，並著黑色上衣1件、塑膠手套1付之戊○○
    自副駕駛座徒手下車；另頭戴棒球帽1頂、身著黑色上衣1件
    、塑膠手套1付之甲○○則自後座徒手下車，丁○○見該自
    用小客車加油箱蓋未臨加油島，復見戊○○頭戴銀色安全帽
    1頂自副駕駛座下車之異常狀況，驚覺駕乘自用小客車之人
    員係前來強取財物，恐其自身之人身遭傷害而受有危險，遂
    逃向遠東加油站之辦公室躲避及求援。擔任壓制遠東加油站
    加油員角色之丙○○、戊○○見狀，即自後追逐丁○○，以
    將加害丁○○生命、身體之態勢，對丁○○脅迫，並意欲強
    取丁○○身上保管之財物，至丁○○進入遠東加油站之辦公
    室內後始停止，當時負責保管遠東加油站加油島錢盤區款項
    之丁○○受此脅迫，因恐其生命、身體遭受加害，不敢與丙○○、戊○○及甲○○對抗，甲○○即奔向遠東加油站加油
    島錢盤區，將錢盤區之款項1400元取走。丙○○、戊○○及
    甲○○嗣返回上開自用小客車，於4時5分41秒共同駕車逃離
    現場。之後，戊○○及甲○○自前開強盜行為所得之1400
    元中各分得400元，丙○○則分得600元，並將犯罪時所著之
    手套共3付丟棄，供強盜犯罪使用之上開球棒1支、口罩1個
    、塑膠手套1盒、黑色上衣3件、長褲1件、鞋子1雙、棒球帽
    1 頂、安全帽1頂則交由丙○○保管，由丙○○置於其上開
    住處。
四、嗣經警於98年7月17日下午1時30分許，在丙○○上開住處搜
    索查獲丙○○，並扣得丙○○所有供上開強盜犯罪使用之球
    棒1支、口罩1個、塑膠手套1盒、鞋子1雙及黑色上衣、長褲
    各1件；復經警於同日下午7時14分許，在臺中縣龍井鄉○○
    路○段405號拘提查獲戊○○，並扣得戊○○適於強盜時所穿
    之短袖黑色上衣及牛仔褲各1件；復經警於同日下午7時50分
    許，在臺中縣龍井鄉○○○路○段西巷243弄32號6樓拘提查
    獲甲○○。
五、案經丁○○訴由彰化縣警察局員林分局報請臺灣彰化地方法
    院檢察署檢察官偵查起訴。
    理    由
壹、程序部分：
    因現行刑事訴訟法為保障被告之反對詰問權，排除具有虛偽
    危險性之傳聞證據，以求實體真實之發見，於該法第159條
    第1項明定被告以外之人於審判外之言詞或書面陳述，除法
    律有規定者外，不得作為證據。又被告以外之人於審判外之
    陳述，雖不符刑事訴訟法第159條之1至之4規定，而經當事
    人於審判程序同意作為證據，法院審酌該言詞陳述或書面陳
    述作成時之情況，認為適當者，亦得為證據；當事人、代理
    人或辯護人於法院調查證據時，知有第159條第1項不得為證
    據之情形，而未於言詞辯論終結前聲明異議者，視為有前項
    之同意，刑事訴訟法第159條之5定有明文。本件公訴人、被
    告丙○○、戊○○、甲○○、辯護人於言詞辯論終結前，就
    本件判決基礎之下列各項供述證據之證據能力並不爭執，亦
    未主張有刑事訴訟法第159條第1項不得為證據之情形，應認
    已同意各該證據資料均得作為證據，且經本院審酌後，認無
    不適當之情形，則各該供述證據均有證據能力。至於本件判
    決基礎之下列各項非供述證據部分，包括扣案之球棒1支、
    口罩1個、塑膠手套1盒、黑色上衣、長褲各1件、鞋子1雙、
    相片41張、錄影光碟1片、租賃契約書1件、被告丙○○汽車
    駕照及國民身分證影本各1件等證據，公訴人、被告、辯護
    人於言詞辯論終結前，並未陳明其取得程序有不合法之情形
    ，對其證據能力亦無爭執，本院亦未發現該等非供述證據有
    以非法方式取得之情形，是下列各項非供述證據應係合法程
    序取得，均有證據能力，合先敘明。
貳、實體部分：
一、訊據上訴人即被告(以下稱被告)丙○○、戊○○及甲○○，
    對於其等3人共同謀議前往遠東加油站奪取財物，被害人丁○○見被告3人下車，速往遠東加油站辦公室逃跑，被告丙○○、戊○○即追逐被害人丁○○，至丁○○進入遠東加油
    站之辦公室內後始停止追逐，被告甲○○下車後即前往加油
    島錢盤區將款項取走，被告3人隨即上車離開現場，嗣並分
    配贓款之事實坦承不諱。惟辯護人以下列各情為被告辯護：
    ( 一)被告3人之行為尚未達使被害人丁○○不能抗拒之程度
    ，與強盜罪之構成要件不合，應僅成立搶奪罪或恐嚇取財罪
    ；(二)被告丙○○、戊○○雖有實施強盜行為，但因甲○○
    拿取零錢1400元，係超出犯罪計畫之個人行為，被告等人並
    未依原計畫取得加油員身上之紙鈔現金，應僅成立強盜未遂
    罪；(三)被告等人年紀尚輕，未傷害被害人，雙方達成和解
    ，賠償被害人損失，犯情尚堪憫恕，請依刑法59條減輕其刑
    。
二、經查：
(一)前開犯罪事實，除據被告丙○○、戊○○、甲○○3人於警
    詢、檢察官偵查、原審及本院審理時供承之部分外，並經證
    人即被害人丁○○、張源傑分別證述各情甚詳，且有車籍查
    詢基本資料詳細畫面、被告丙○○汽車駕照及國民身分證影
    本、中華民國小客車租賃定型化契約書各1件、現場照片4張
    、監視器翻拍照片37張（含勘察報告表中所附翻拍照片4張
    ）、車牌號碼2403－UU號自用小客車照片7張、搜索現場照
    片4張在卷可憑，復有球棒1支、口罩1個、塑膠手套1盒、被
    告丙○○作案時所穿著之黑色上衣、長褲各1件及鞋子1雙，
    被告戊○○犯罪時所穿著之黑色短袖上衣1件、牛仔褲1件扣
    案可資佐證，足證被告3人之自白與事實相符。
(二)證人即被害人丁○○於原審審理時證稱：「(辯護人問：請
    說明當天經過？)車子一下就開過來，車子的加油孔與加油
    槍的配置方向不同側，我正要向加油的車內人員說請他開到
    正確位置，我還沒有來得及向他們說，他們就下來了，我有
    看到有人戴安全帽，之前有大貨車的駕駛及遠東加油站老闆
    有告訴我們，如果值大夜班碰到有前來加油的人，駕駛汽車
    又戴安全帽的情況，因為那種情況就是要搶劫，我們就可以
    走了，不要在現場與前來搶劫的人對抗，以免人身遭到傷害
    。」、「(辯護人問：既然沒有看到武器，為何直覺想要跑
    ？) 他們跟一般加油的人不一樣，不是正常的加油，他們戴
    安全帽，我認定他們要來搶錢。」、「我因為害怕我才往裡
    面跑。」、「我當時覺得後面有人在追我，事後我檢視錄影
    帶，發現確實有其中二人追我到遠東加油站的辦公室前，對
    方看我跑進辦公室就停止追逐。」、「(辯護人問：98年偵
    6357號偵查卷第31頁筆錄內容所載：我並沒有受到暴力威脅
    ，也沒有與他們說到話等語，是否正確？)我沒有被押也沒
    有跟他們講到話，但是心理總是有點害怕。」、「(辯護人
    問：你當時心理上不敢去抵抗，還是在物理上不能抵抗？)
    我心理上不敢去抵抗，因為我不知道他們會帶什麼東西，尤
    其社會上槍那麼多。」等語(見第一審卷第101頁反面-第103
    頁)。依證人丁○○之前揭證述，其係因恐遭被告3人施加人
    身上之危害，始不敢抗拒被告3人。至證人丁○○於警詢時
    陳稱，伊並沒有受到暴力威脅等語，係指被告3人並未對其
    身體施以物理上有形之強暴及未以言語之形式對其為惡害之
    通知，並非謂被告等3人之行為不足於使被害人丁○○畏懼
    之意。證人丁○○證述因恐遭被告3人施加人身上之危害，
    始不敢抗拒等情，參以目前社會上時有便利超商員工值勤時
    遭人傷害後強取店內財物之新聞，尚與一般常情，並不相悖
    。參諸被告丙○○於原審審理時供稱：我帶球棒是為了避免
    被反制，我們三人犯案就夠給被害人心理上的壓力等語(見
    第一審卷第108頁反面)，益足證明。
(三)原審勘驗現場錄影光碟結果，其現場之情況顯示如下：98年
    7月3日凌晨4點5分21秒時，錄影畫面顯示有一部未懸掛車牌
    之自用小客車，駛進遠東加油站之加油島旁，之前坐在加油
    島之椅子上等客人的加油員起身準備為客人加油，自用小客
    車上副駕駛座之乘客頭戴安全帽下車，右後座的乘客徒手下
    車，駕駛座之駕駛持球棒下車，右後座乘客下車後前往加油
    島之錢盤區作搜尋狀，持球棒及戴安全帽之人則追逐見狀迅
    速離開前往加油站辦公室區之加油員，隨後該追逐加油員之
    2人返回加油島與原在錢盤區搜尋之人上車，於4時5分41秒
    駕車離開現場(見第一審卷第104全頁)。被告3人於原審審理
    時並坦承：上開錄影光碟畫面中，持球棒者為被告丙○○，
    另一追逐加油員者為被告戊○○，而在加油島錢盤區搜尋財
    物者為被告甲○○(見第一審卷第104頁反面、第105頁)。被
    告3人前後作案之時間，雖僅20秒而已，但觀其過程，被告
    等人既持球棒對丁○○為追逐、威嚇之脅迫行為，使被害人
    丁○○受有如加反抗，被告等人即施以腕力及球棒攻擊之心
    理壓力。此已使被害人丁○○受有於現時遭被告等人立即施
    以人身上惡害之通知。且此項惡害之通知，係現在立即發生
    ，而非日後將來發生，而該惡害之內容，在客觀上已足使被
    害人丁○○心理上受有人身立即將遭受傷害之脅迫。被害人
    丁○○係1人在加油區值勤，對於被告丙○○持球棒夥同被
    告戊○○之壓制行為，除其人力單薄外，亦缺乏可資對抗之
    工具，以被告3人前後作案之迅速過程觀之，亦不容被害人
    丁○○有足夠之求援時間；是被告3人之行為，除足使被害
    人丁○○不敢與被告等人對抗外，依當時之急迫情形，被害
    人丁○○實亦無足以與被告等人對抗之時間及實力。被告等
    人之行為，在客觀上，已使被害人丁○○處於受脅迫而不能
    抗拒之狀態。
(四)依被告丙○○於原審訊問時供稱：「(法官問：有講到要如
    何分工？)有，我負責押住店員，不要讓他反抗、攻擊，戊○○負責的部分跟我一樣，甲○○負責拿加油島上收銀機的
    錢，我們三人有講好。」(見第一審卷第11頁)，及被告戊○○於原審訊問時供稱：「(法官問：是不是在7月2日在龍井
    鄉與丙○○及甲○○說好，你與丙○○要押住加油員不要讓
    他跑，由甲○○出手拿收銀機款項？)是。」(見第一審卷第
    13頁反面)，與被告甲○○於原審訊問時供稱：「(法官問：
    原訂計畫是什麼？)原本計畫是說戊○○及丙○○去制伏加
    油員，我是拿收銀機的錢。」等語(見第一審卷第16頁)，被
    告3人原訂之犯罪計畫，即係由被告丙○○、戊○○負責壓
    制加油員，而由被告甲○○負責拿取加油島上之錢財。此因
    被告3人認加油員身上才有紙鈔，而加油島只有零錢，為強
    取加油員身上之紙鈔，故由被告丙○○、戊○○追逐被害人
    丁○○，另由被告甲○○搜尋取得加油島錢盤區之財物。此
    參照被告丙○○、戊○○於原審審理時所供：「(審判長問
    ：為何去追加油員？)為了要拿他身上的錢，後來因為加油
    員跑進去辦公室，我想說算了。」、「(審判長問：因為你
    認為紙鈔在加油員身上，而加油島只有零錢，所以要追加油
    員？)是。」等語(見第一審卷第110頁全頁)，與證人即被害
    人丁○○於原審審理時所證：「(審判長問：為何他們要追
    你？)我想我身上有霹靂包是放紙鈔的，以我工作經驗紙鈔
    都是放在身上霹靂包，零錢放在加油島上的錢盤，比較多的
    錢是放在加油員，當時我感覺追我的人是要搶我身上的錢，
    ...」等語(見第一審卷第103頁反面)，足以證明。被告等人
    彼此雖有分工，但為劫取錢財之目標，則是一致。其中，被
    告甲○○係負責拿取加油島上的財物，依其於本院審理時證
    稱：「(審判長問：你們的目的是要去加油站搶錢，有錢就
    拿？)是的，丙○○、戊○○去追丁○○，我去加油島拿錢
    。」(見本院卷第116頁反面)，並稱：當時收銀機是開著，
    裡面沒有錢，收銀機下面的水箱上面有零錢，我就拿走等語
    (見本院卷第115頁全頁)；此與被告丙○○供稱：「我負責
    押店員，戊○○與我一樣，甲○○負責拿加油島的錢。」(
    見第一審卷第108頁反面)，亦相符合。足見被告甲○○至加
    油島上，只要看得見之財物，不論在收銀機內或其外，亦不
    論係紙鈔或零錢，皆為其負責劫取之目標，且均屬被告3人
    原訂犯罪計畫之範圍。參諸被告甲○○劫取1400元後，由被
    告甲○○、戊○○各分得400元，被告丙○○因租車分得600
    元，3人均分得款項；益證被告3人間有犯意聯絡及行為分擔
    ，應負強盜既遂之責。
(五)綜上所述，辯護人所稱被告丙○○3人之行為，尚未使被害
    人達不能抗拒之程度及至多僅成立強盜未遂罪之辯護，均非
    可採。本案事證明確，被告3人之強盜既遂犯行，均堪認定
    。
三、按所謂兇器，其種類並無限制，凡客觀上足對人之生命、身
    體、安全構成威脅，具有危險性之兇器均屬之（最高法院79
    年臺上字第5253號判例可資參照）。查扣案之球棒1支，材
    質堅硬，若持以攻擊人，將足使人體頭面部、臟器等重要部
    位受重大傷勢，對於人之生命、身體均足以構成危害，揆諸
    前揭判例要旨，自屬兇器。被告3人持球棒至加油站現場脅
    迫被害人丁○○，至使被害人丁○○不能抗拒，而任被告3
    人強取去被害人丁○○所保管之加油站財物，核被告3人所
    為，均係犯強盜罪而有刑法第321條第1項第3款攜帶兇器、
    第4款結夥3人以上之情形，而犯同法第330條第1項之加重強
    盜罪。被告3人間對於上開犯罪之實行，有犯意聯絡及行為
    分擔，均為共同正犯。被告3人之強盜行為，雖僅得款1400
    元，惟彼等年輕力壯，不思努力正途，竟結夥謀劃劫財，於
    深夜駕車攜械四處尋找目標，強盜人單力孤之加油站，嚴重
    危害社會治安，侵害人身、財物安全，惡性非輕，其等犯罪
    情狀，在客觀上不足引起一般同情，尚難認顯可憫恕，是辯
    護人前揭請求減刑之辯護意見，亦非可採。
四、原審因而適用刑事訴訟法第299條第1項前段、刑法第28條、
    第330條第1項、第38條第1項第2款等規定，並審酌被告有正
    常生活能力，竟無視法紀，公然結夥強盜，行為情狀甚為惡
    劣，本應從重量處，惟念其等年輕識淺，智慮欠周，一時觸
    法，及被告之智識程度、犯罪動機、手段、所生危害與犯後
    坦承認錯，態度尚屬良好，被告丙○○、甲○○之法定代理
    人已與遠東加油站達成和解，賠償1400元，有和解書1件附
    卷可稽等一切情狀，量處被告丙○○有期徒刑7年6月、被告
    甲○○、戊○○各處有期徒刑7年；並就被告丙○○所有供
    犯罪使用之球棒1支、口罩1個、塑膠手套1盒、鞋子1雙、黑
    色上衣1件、長褲1件宣告沒收，且敘明查獲丙○○手機1支
    、戊○○手機1支、甲○○手機2支，及戊○○適於當時穿著
    之黑色短袖上衣1件、牛仔褲1件，均非供本案犯罪之用，另
    被告等人當時穿著之黑色上衣2件、棒球帽1頂、塑膠手套3
    付，或因丟棄或未尋獲，均未扣案，亦難證明仍尚存在，為
    免執行困難，爰不諭知沒收；其認事用法，核無違誤，量刑
    亦屬允當。被告上訴意旨，或以前揭辯護意旨置辯，或求處
    輕刑，均無理由，應予駁回。
據上論斷，應依刑事訴訟法第368條，判決如主文。
本案經檢察官乙○○到庭執行職務。
中    華    民    國    99    年    3    月    16    日
            刑事第十一庭  審判長法  官  郭  同  奇
                                法  官  陳  慧  珊
                                法  官  洪  曉  能
以上正本證明與原本無異。
如不服本判決應於收受送達後十日內向本院提出上訴狀，其未敘
述上訴之理由者並得於提起上訴後十日內向本院補提理由書（均
須按他造當事人之人數附繕本）「切勿逕送上級法院」。
                                書記官  林  明  冬
中    華    民    國    99    年    3    月    16    日
附錄本案論罪科刑法條全文：
中華民國刑法第330條
犯強盜罪而有第 321 條第 1 項各款情形之一者，處 7 年以上
有期徒刑。
前項之未遂犯罰之。

司法院資訊處製作；財團法人民間司法改革基金會備份。
